【裁判字號】    89,上國更(一),1
【裁判日期】    890411
【裁判案由】    國家賠償等
【裁判全文】
臺灣高等法院臺中分院民事判決  八十九年度上國更(一)字第一號
      上  訴  人  南投縣中寮鄉公所
      法定代理人  丙○○
      訴訟代理人  劉  喜律師
      上  訴  人  南投縣政府        設南投縣南投市○○路六六○號
      法定代理人  壬○○      .
      訴訟代理人  曾慶崇律師
      被上訴人    甲○○      .
                  丁○○      .
                  戊○○      .
                  乙○○      .
                  己○○            住台北市○○路○段四四巷五八號四樓
                  庚○○      .
                  辛○○      .
      右七人共同
      訴訟代理人  沈朝江律師
右當事人間國家賠償等事件，上訴人對於中華民國臺灣南投地方法院八十四年國字第
一號第一審判決提起上訴，被上訴人並為訴之擴張，經最高法院第一次發回更審，本
院判決如左：
      主      文
原判決關於命上訴人南投縣中寮鄉公所、南投縣政府給付超過如後開第二項之金額部
分及該部分假執行之宣告暨訴訟費用之裁判均廢棄。
上訴人南投縣中寮鄉公所、南投縣政府各應給付被上訴人丁○○新台幣參拾貳萬壹仟
伍佰陸拾元、各應給付被上訴人甲○○、戊○○、乙○○、己○○、庚○○、辛○
○各新台幣壹拾萬元；如其中一上訴人給付，他一上訴人則免為給付。
前開第一項廢棄部分，被上訴人在第一審之訴及假執行之聲請均駁回。
上訴人南投縣中寮鄉公所、南投縣政府其餘上訴駁回。
上訴人南投縣中寮鄉公所、南投縣政府就第二項給付，各應附加給付被上訴人自八十
五年七月五日起至清償日止，按年息百分之五計算之利息；如其中一上訴人給付，他
一上訴人則免為給付。
被上訴人其餘擴張之訴駁回。
第一、二審及發回前第三審訴訟費用由南投縣中寮鄉公所、南投縣政府負擔十分之四
，餘由被上訴人負擔。
本判決所命給付，於上訴人南投縣中寮鄉公所或南投縣政府於假執行程序實施前以新
台幣玖拾貳萬壹仟伍佰陸拾參元供擔保後，得免為假執行。
      事      實
甲、上訴人方面：
一、聲明：求為判決：
  （一）原判決廢棄。
  （二）右廢棄部分，被上訴人在第一審之訴及假執行之聲請均駁回。
  （三）如受不利判決，願供擔保請准宣告免為假執行。
二、陳述：
  Ａ：南投縣中寮鄉公所（下稱中寮鄉公所）部分：
  （一）按山區道路崎嶇不平，不但左迥右轉，且高低落差極大，故在山區地段開車
        ，駕駛者本應減速慢行，隨時注意路況以採取必要之安全措施，且中寮鄉多
        山，遇豪雨肆虐，聯外道路時常塌方崩潰中斷，已有八十五年五月十二日期
        之剪報影本附卷可佐，足見中寮鄉○道路，是受天然地形關係致較難通行，
        則駕駛者自當隨時注意路況，豈可大意快速行駛。本件車禍事故地點道路寬
        十五公尺，林聰興行駛方向之道路寬度也在五公尺以上，而林聰興所駕駛之
        ＡＧ─六○七一號自用小客車寬度僅一六八公分，如林聰興依行車規定靠右
        行駛，顯絕無碰撞新南龍六號橋頭分隔島之理，足見林聰興未遵規定靠右行
        駛才是肇事之原因。
  （二）參酌丁○○等另案以刑事對東岳營造公司負責人吳東亮及對中寮鄉公所鄉長
        陳耀崇所提出過失致死案件之告訴，業經南投地檢署查明以八十三年度偵字
        第一五七八號不起訴處分，其不起訴處分理由亦認為林聰興未靠右行駛，亦
        未減速行駛，亦無注意車前狀況為肇事原因，告訴人丁○○等雖聲請再議，
        惟經台灣高等法院台中分院檢察署以八十四年度議清字第五六二號駁回再議
        確定，益証中寮鄉公所並無過失責任，亦無國家賠償責任。
  （三）按本件南龍六號橋橋頭設有黃色反光標誌，此已有南投縣政府會勘紀錄表附
        卷可佐，故本件道路在管理或設置上並無任何不當之處。
  （四）系爭道路之設置或管理與本件車禍發生並無相當因果關係：
        因台中高分檢八十四年度議清字第五六二號處分書，其理由欄第二點之（四
        ）載明：林聰興（按指汽車駕駛）既已知龍南路正在拓寬中，且南龍六號橋
        僅單線通車而於夜間駕車行經該路段，竟疏未注意車前狀況未減速慢行靠右
        行駛，縱該肇事路段未設置路燈標線等警告標誌亦與本件之車禍之發生無相
        當因果關係」等語，可見台中高檢署認定系爭道路管理與設置與本件車禍發
        生並無相當因果關係。既然道路管理或設置與本件車禍發生並無相當因果關
        係，被上訴人主張國家賠償責任云云，自依法不符，原審判決中寮鄉公所亦
        須負民法第一百八十四條第一項前段第二項之責任，即屬誤判。
  （五）中寮鄉公所及其人員並無故意或過失行為亦無國家賠償法責任：
        按國家賠償法第三條第一項所規定公有公共設施因設置或管理欠缺而生之國
        家賠償責任，固係採無過失責任賠償主義，亦即不以故意或過失為其責任要
        件，但依該條項之規定，總須公有公共設施發生設置或管理之欠缺為其要件
        ，若沒有設置或管理欠缺，即無賠償責任可言。查本件車禍地點，正因前面
        一段土地下有河流，故當然應設置橋樑；又因後面一段土地上之地形高陡，
        則自應設置隧道，豈能謂設置橋樑或隧道是有設置或管理上之不當，再者，
        山間道路本即彎曲迂迴，故開闢道路建造橋樑，必要順應地形，否則道路橋
        樑、隧道都會遭受高山水流沖蝕而發生坍塌之危險。中寮鄉公所在因應地形
        下所作橋樑及隧道工程並無任何欠缺，焉有何國家賠償責任可言，況該處已
        設有反光標誌，中寮鄉公所已盡設置及管理義務。至被上訴人甲○○等人所
        主張橋樑之分隔物應作低而寬之分隔島以防止發生危險云云，惟查橋樑上之
        分隔物，一般施工都是以較高的分隔物為區隔，如作低而寬之安全島，將使
        橋面道路更窄，又對向車道汽車的大燈將更刺眼反而易發生危險，足見本件
        橋樑之分隔設施並無缺失。況隧道設置並無法律明文規定應在外牆作何種顏
        色之設施，且隧道是在地上，而道路是在地面，故凡駕駛者在按行車速度限
        制範圍內開車，當可容易看清前面有橋頭及隧道，且隧道內部通車處是空洞
        ，而其外緣結構體是水泥體無論色澤、反光程度，都不相同，汽車大燈在夜
        間甚為明亮，絕無分不清楚之理，本件係因林聰興開快車又未靠右行駛，復
        未隨時注意路況採行煞車之措施。況且台灣省車輛行車事故覆議委員會鑑定
        結果亦認：林聰興駕駛小客車行經隧道及未劃標線路段未靠右行駛且未注意
        車前狀況為肇事原因。復由台灣省南投縣區車輛行車事故鑑定委員會，亦認
        為林聰興所駕車輛在未劃標線路段，未靠右行駛且由林車撞擊損壞程度，顯
        示其行駛，應有相當之速度等情，足認車禍原係林聰興未靠右行，又超速行
        駛，又未注意車前狀況所造成。退萬步言，倘若鈞院仍認為公有公共設施之
        設置有欠缺，中寮鄉公所應負賠償責任，惟查因林聰興未靠右行駛，未減速
        慢行未注意車前狀況致造成本件車禍，其過失重大，本件即有民法第二百十
        七條所規定減輕或免除賠償之適用，則原審未依該條規定減輕或免除上訴人
        之賠償金額，其認事用法皆有違誤。
  Ｂ、南投縣政府部分：
  （一）按公有公共設施因設置或管理有欠缺，致人民生命、身體或財產受損者，國
        家應負損害賠償，國家賠償法第三條第一項固定有明文。所謂公共設施之設
        置有欠缺，係指公共設施建設之初，即存有瑕疵而言。管理有欠缺者，係指
        公共設施建造後未妥善保管，怠為修護致該物發生瑕疵而言，又人民依上開
        規定請求國家賠償時，尚須人民之生命身體或財產所受之損害，與公有共供
        設施之設置或管理之欠缺，具有相當因果關係，始足當之。亦即在公有公共
        設施因設置或管理有欠缺之情況下，依客觀之觀察，通常會發生損害者，即
        為有因果關係，如必不生該等損害或通常亦不生該等損害者，則不具有因果
        關係，合先敘明。按汽車在未劃標線之道路應靠右行駛；又行經隧道及道路
        修理路段應減速慢行作隨時停車之準備，再按汽車行駛時，駕駛人應注意車
        前狀況，並隨時採取必要之安全措施，行經為道路交通安全規則第九十五條
        、第九十三條第一項第四款第九十四條第三項分別定有明文。本件之車禍應
        係林聰興之過失所致，與道路標誌之設置無因果關係：
    １、本件車禍就現場圖及現場照片觀之，肇事當時南龍六號橋及長源隧道往南投
        方向之道路尚未拓寬，故僅南龍六號橋及長源隧道往爽文、中寮方向之單向
        道路橋面供人車通行，且未劃有中心分向線及路面邊線、肇事路段路寬達十
        ．五公尺，南龍六號橋兩側強橋面各寬五公尺，已足以供小客車雙向會車通
        行駕駛人林聰興車係車頭正中央迎面撞擊南龍六號橋橋頭，車頭嚴重凹陷毀
        損而無煞車痕跡，其駕車行經該路段顯然未注意靠右減速，致人車迎面撞上
        南龍六號橋橋頭，自係林聰興駕車自有過失所致。
    ２、被上訴人稱林聰興並無未靠右行駛與事實不符：
        如前述道路寬度為十五公尺，而林聰興碰撞之位置為道路之正中心即橋頭分
        隔島位置，有道路交通事故調查報告表之現場圖可稽，林聰興之車寬僅一六
        八公分，如靠右行駛，自不致發生車禍，顯見所稱之分隔島警告設施與車禍
        之發生無必然之因果關係，原審認係公共設施設置不當衍生本件之車禍云云
        實有所誤會。
    ３、就隧道壁面與道路是否不能分辨言：
        雖原審判決稱：因隧道壁面未作妥適之色澤處理，使道路之柏油面與隧道分
        明，致夜間駕駛者無法分辨而撞上橋頭致死等語，然查隧道至狹窄橋頭約五
        十公尺，亦即林聰興車輛之撞擊點離隧道尚有五十公尺之遠，為證人簡宏榜
        於原審證述在卷，而上訴人中寮鄉公所訴代則稱橋墩到橋頭約八、九十公尺
        ，視野很寬。該路段且各有二個約四．七公尺寬之隧道孔，隧道孔可透光而
        隧道牆不透光，於十時二十分深夜車燈強烈照射下，應可分辨且了解前有隧
        道，然林聰興仍未注意靠右行駛致肇事，若林聰興依行車規定靠右行駛自不
        致發生車禍，且林聰興撞及橋墩處至隧道口仍有五十公尺以上之距離，因而
        該隧道口透光與否，是否與隧道不能分辨均應與本件之車禍無涉足認原審所
        稱難以分辨云云，容有誤會。
三、證據：除引用原審立證方法外，中寮鄉公所補提剪報一紙、紀錄表一件、鑑定書
    三紙、台中高分檢處分書及其理由欄共三張等影本及照片一張為証。
乙、被上訴人方面：
一、聲明：求為判決：上訴駁回。
二、陳述：除引用原判決書之記載外，補稱：
（一）肇事路段即南龍六號橋所連接之龍南路道路拓寬工程，名稱為投二十二線中寮
      永和內城龍鳳瀑布道路拓寬工程，由上訴人中寮鄉公所主辦，於八十年間由東
      岳營造公司向中寮鄉公所承包，於肇事時，該道路拓寬工程雖未完全竣工，但
      該路段已舖設柏油路面完成，並供車輛來往通行，為兩造所不爭之事實，而肇
      事路段附近並無任何施工標誌，且沿路均未裝設路燈，路面未劃設分道線，再
      互為毗鄰之新舊南龍六號橋上均無照明設備，橋上護欄亦無反光或警告標誌，
      該新橋左右橋頭前原分別立有一支反光標誌及一盞水銀路燈，均係於肇事後始
      由上訴人設立等情，為上訴人所不否認，且有肇事當時現場照片、肇事後橋頭
      前設立反光標誌之照片，及南投縣警察局道路交通事故報告表一件在原審卷可
      稽，並經證人即肇事後當時到現埸處理之南投縣警察局草屯分局爽文派出所警
      員簡宏榜在原審結證屬實，而該長源隧道、橋頭及新舖路面均未擺設明顯警告
      標誌，與本件車禍之發生有相當因果關係，復有台灣省車輛行車事故覆議鑑定
      委員會八十四年六月十九日交覆字第八四○七二六號函影本一件在卷可稽。
（二）查肇事地點無任何分向設施，無劃分或無快車道，亦無設反光或警告標誌，有
      前述到庭結證之警員簡宏榜證述及所製作之道路交通事故調查報表（一）可證
      ，且有被害人自小客車撞在橋頭上之現場照片可查，而貼於新橋頭上黃色貼紙
      三張屬宗教標語貼紙並無任何反光作用，肇事前係由不詳姓名者自行貼上，以
      警世及淨化人心之用，業經居住於肇事現場附近之證人楊美蘭在原審結證屬實
      ，再該黃色貼紙之回歸反射係數低於任何道路交通安全規則之標準甚多，於夜
      間為無通常反光效用，業經原審將前開三張黃色貼紙函送財團法人車輛研究測
      試中心鑑定無訛，有檢測報告一件在卷可查，並有被上訴人於夜間拍攝有無反
      光效果之橋頭照片四幀可資佐證，參以本件車禍經台灣省南投縣區車輛行車事
      故鑑定委員會鑑定結果，認肇事路段之標線（中心分向線及路面邊線）、標誌
      有欠缺，若已設置完善，或可降低肇事之機率；另台灣省車輛行車事故覆議鑑
      定委員會覆鑑結果亦認被撞之橋頭及隧道涵洞附近處均未擺設明顯警告設施，
      該肇事路段新舖路面未明顯擺設警告設施與本案肇事之發生有因果關係等情，
      亦經原審調閱台灣南投地方法院檢察署八十三年度偵字第一五七八號偵查卷審
      認卷內所附各該委員鑑定報告書屬實，並有各該鑑定報告書影本附卷可按，足
      證本件已竣工之南龍六號橋及未竣工而已供公眾通行之龍南路公共設施其設置
      或管理為有欠缺。至上訴人另辯稱被害人酒後駕車致肇事端云云，既未舉證以
      實其說，且無證據足以證明酒後駕車與本件車禍之發生有相當因果關係，是所
      辯亦不可採。
（三）林聰興駕車並無未靠右行駛及未減速慢行之證據：
    Ａ、就速度而言：
      公式：P  = F / A  ．  P ：壓力   F ：表示力    A ：表示面積
      (1) F =20公克  A = 10c㎡  P = ?  P = 20/10 = 2公克/c㎡
      (2) F =20公克  A = 0.1c㎡ P = ?  P = 20/0.1= 200公克/c㎡
      由(1)、(2)得到結論，同樣20公克的力，垂直作用在面積0.1c㎡的平面上，所產
      生的壓力是作用在面積10c㎡的平面上的100倍。
      本件車禍肇事地點所撞擊的橋墩，寬為10公分，高為79公分，面積為 10×790
      c㎡ 為一狹長形的柱狀橋墩。以六十的時速撞擊，則車子及車中人所承受的壓
      力都需要大大地高於車子去撞擊一個寬廣平面。
      本件車禍並無數據足於證明駕駛者有超速違規，單憑車子毀損，車子凹痕，甚
      至人死，都不足以說明違規。
    Ｂ、就靠右而言：
      由現場觀看，完工以後雙黃線正對著新橋墩，假設駕駛者緊靠雙黃線行駛，就
      交通規則而言，依然靠右，並沒有違規，然駕駛者依然會撞上舊橋墩，而且更
      會撞上，因為舊橋墩完全是黑色的。本件車禍肇事地點由於地形所致，本就易
      於行走路中，不論行走路中，或緊靠雙黃線都會造成車禍事故，唯有熟悉當地
      地形，每日出入其中的人，才能免於車禍。就車禍現場車子的位子而言，顯然
      是把隧道壁面當成路面而前進，此有警員簡宏榜作證隧道壁面看不清楚，可得
      到印證。
    Ｃ、就無煞車痕跡而說明：
      依據汽車行駛距離及反應距離一覽表，以時速六十公里而言，假設駕駛人的反
      應時間為一秒，反時間和煞車距離為一六．六七公尺 (反時)＋一六．六公尺
      （煞距）＝三三．二七公尺，換言之，在白天正常的情況下，要三三．二七公
      尺始完全在撞擊物前停住。本件車禍肇事地點之撞擊物為一狹長的柱狀橋墩，
      於夜間本就不易發現，假設在反應時間內發現( 即一六．六七公尺內發現 )，
      剛要踩煞煞車，則來不及，車子已撞上橋墩。此即說明何以沒有煞車痕跡。台
      灣省車禍肇事鑑定委員會所做之鑑定最大的瑕疵就是沒有至現場實地勘驗，實
      驗室中的報告本就不準，更何況這是自然界的變化。其鑑定標準僅能以時速三
      十公里而言，而本件車禍六十公里時速並無違規。
    Ｄ、就撞擊物橋墩而言：橋墩於事故依然完好，可見其硬度之高。依據物理學上
      ，硬度越高，瞬間碰觸，不吸震，撞擊力越大，此說明車子和車中人所承受的
      力量何以如此之大。
三、證據：除引用原審立證方法外，補提：壓力說明影本二張、照片六張、同意書一
    張及說明書一紙等影本為証。
      理      由
一、本件被上訴人在原審起訴主張：被上訴人甲○○之配偶，即被上訴人丁○○、戊
    ○○、乙○○、己○○、庚○○及辛○○之母林鐘西；及被上訴人丁○○、戊○
    ○、己○○、庚○○及辛○○之弟林聰興，二人於民國八十三年七月十六日晚上
    十時二十分許，由林聰興駕駛其所有車號ＡＧ－六○七一號自小客車載乘其母即
    林鐘西，自南投縣中寮鄉爽文返回草屯鎮，行經南投縣中寮鄉永芳村境之投二十
    二線公路（即龍南路）及南龍六號橋時，因該施工路段附近並無任何施工標誌，
    且沿路均未裝設路燈，路面未劃設分道線，再新舊南龍六號橋上均無照明設備，
    橋上護欄亦無反光或警告標誌，其公有公共設施之設置或管理有欠缺，導致林聰
    興之座車撞上矗立於路中央之新南龍六號橋頭，造成車上二人均死亡。上訴人中
    寮鄉公所與南投縣政府為公路之管理機關，上訴人南投縣政府兼為南龍六號橋之
    管理機關，未盡防範意外事故責任，自均應負損害賠償責任。被上訴人丁○○為
    死者林鐘西支出喪葬費共二十九萬零二百三十五元，林聰興之車輛毀損之損害額
    為十八萬元，此部分遺產由伊等六人（甲○○除外）協議讓丁○○取得，另伊等
    七人因林鐘西死亡，均可請求精神慰撫金每人各二十五萬元。伊等前向上訴人中
    寮鄉公所、南投縣政府請求國家賠償被拒，爰依國家賠償法第三條第一項規定，
    求為命上訴人中寮鄉公所、南投縣政府各應給付被上訴人丁○○七十二萬零二百
    三十五元，給付甲○○、戊○○、乙○○、己○○、庚○○及辛○○各二十五萬
    元；如其中任一上訴人為給付，其餘則免為給付之判決。上訴本院後，於本院前
    審擴張請求並均自八十五年七月五日起加付法定遲延利息之判決（被上訴人另向
    東岳營造有限公司請求部分，經本院前審改判被上訴人敗訴，未據被上訴人聲明
    不服而告確定）。
二、上訴人中寮鄉公所、南投縣政府則均以：上開南龍六號橋頭有反光及警示標誌，
    且該肇事路段路況良好，公有公共設施設置或管理並無欠缺，且林聰興既知龍南
    路正在拓寬中，南龍六號橋僅單線通車，因本身駕駛之疏忽，於夜間駕駛行經路
    段，未靠右行駛及未踩緊急剎車措施所致，且其當時其酒後駕車，因其自身之過
    失致車輛撞擊橋頭死亡，且該路段之設置或管理與本件車禍發生並無相當因果關
    係，伊等自不負賠償責任等語，資為抗辯。
三、查被上訴人主張其母（或配偶）林鐘西及其子（弟）林聰興在前開時地因車禍均
    告死亡，及上訴人拒絕國家賠償之事實，已據其提出戶籍謄本影本一件、相片四
    十七幀、相驗屍體證明書影本二件、南投縣政府函影本一件、中寮鄉公所函影本
    一件、南投縣政府拒絕國家賠償理由書影本二件附原審卷為證，並原審法院履勘
    現場屬實，制有勘驗筆錄在卷可佐（原審卷一三五至一三七頁），堪信為實在。
四、按公有公共設施因設置或管理有欠缺，致人民生命財產受損害者，國家應負損害
    賠償責任，為國家賠償法第三條第一項所明定；又國家賠償法第三條第一項所規
    定公有公共設施因設置或管理欠缺而生之國家賠償責任，係採無過失責任賠償主
    義，不以故意或過失為責任要件，祇須公有之公共設施因設置或管理有欠缺，致
    人民生命、身體或財產受損害，國家或其他公法人即應負賠償責任；再同條所謂
    公共設施之管理有欠缺，不僅指公共設施於建造後，未妥善管理，致該設施發生
    瑕疵而言，即其管理機關於該已建造完竣之公共設施上另營建他項工程未為適當
    措施，致該公共設施對於通常可預料發生之外力事故欠缺安全性者，亦包括在內
    。
五、經查本件肇事路段即南龍六號橋，所連接之龍南路道路拓寬工程，名稱為投二十
    二線中寮永和內城龍鳳瀑布道路拓寬工程，由上訴人中寮鄉公所主辦，於八十年
    間由原審共同被告東岳營造公司向中寮鄉公所承包，而南龍六號新橋業於七十九
    年三月竣工，並於五月二十一日驗收完畢，而投二十二線公路係鄉道，其管理及
    修建機關為上訴人南投縣政府，是其為投二十二線公路及已竣工之南龍六號橋之
    管理機關。而投二十二線公路前段即肇事地點龍南路路段而言，該公路由上訴人
    南投縣政府依權責劃由上訴人中寮鄉公所所主辦，上訴人中寮鄉○○○○○路段
    之設置及管理機關，而此路段於本件車禍發生時未完全竣工，均有投二十二線中
    寮永和內城龍鳳瀑布道路拓寬工程及南龍六號改建工程決算書影本各一件、照片
    及台灣南投地方法院檢察署八十三年度偵字第一五七八號檢察官不起訴書影本附
    原審卷（一一二頁）可稽。至上開路段雖未完全竣工，然上訴人中寮鄉公所不加
    以封閉，即將之舖設柏油路面，為完成之道路而開始供公眾使用，縱未正式驗收
    ，仍有國家賠償法第三條之適用，方足以保護一般大眾之利益（最高法院八十四
    年度台上字第四一五號判決意旨參照）。
六、另據原審卷附肇事時現場照片及南投縣警察局道路交通事故報告表（一）所示，
    肇事地點前方二百公尺處有一房屋尚未拆除，該處道路狹窄，越過該房屋後道路
    突然變寬，道路寬度為十點五公尺，可為雙向車道，但尚未有劃有分向線，一直
    延向銜接雙線橋（南龍六號橋）及雙向隧道（長源隧道），其中橋以橋墩間
    隔為二車道，但中間分隔橋頭矗立道路中央，路面新舖設柏油，為完成之道路，
    並未加以圍隔，而開始供公眾使用，林聰興所駕之自小客車左前車頭撞上此分隔
    橋頭，車後無煞車痕，顯為其行車時未及時發覺此橋頭而猛然撞上，又經證人即
    肇事後當時到現場處理之南投縣警察局草屯分局爽文派出所警員簡宏榜於原審到
    庭結證稱：橋墩無任何警告標示，當時路未完工，無照明設備，隧道內之顏色並
    不鮮明，到狹窄橋頭約五十公尺撞到地方皆無任何標示等語（原審卷一○八頁）
    ，且據照片所示，此路段亦未設路燈及照明設備，再橋頭（原審卷一四－一六頁
    照片，車禍發生時尚未豎立警告標誌）雖有黃色貼紙三張，屬宗教標語貼紙並無
    任何反光作用，肇事前係由不詳姓名者自行貼上，以警世及淨化人心之用，業經
    居住於肇事現場附近之証人楊美蘭於原審到庭証述屬實（原審卷一三八頁），再
    該黃色貼紙之回歸反射係數低於任何道路交通安全規則之標準甚多，於夜間為無
    通常反光效用，亦經原審將此三張黃色紙函送財團法人車輛研究測試中心鑑定無
    訛，有該所八十四年十二月四日車（八四）業字第二三八一號函附之檢測報告一
    件附原審卷（一七二頁）可查，並有被上訴人於夜間拍攝有無反光效果之橋頭照
    片四張可佐（原審卷一二四至一二六頁），再肇事地點於夜間無路燈及其他照明
    設備，且車輛行經原審卷十四頁照片所示房屋右彎後，極易行駛路中央，尤其於
    夜間光線不良之際，又無照明及反光警告標誌又未劃有分向線標誌之情形，對於
    矗立於在路中之橋頭，如駕車者未對於路況有高度熟悉或施以極大警覺，不易發
    現此橋頭自易肇事端，是此道路及橋樑之公共設施之設置及管理有所欠缺甚明，
    且與林聰興及林鐘西之因發生車禍而死亡二者間有相當因果關係。本件車禍經台
    灣省南投縣區車輛行車事故鑑定委員會鑑定結果，認肇事路段之標線（中心分向
    線及路面邊線）、標誌有欠缺，若已設置完善，或可降低肇事之機率；另台灣省
    車輛行車事故覆議鑑定委員會覆鑑結果亦認被撞之橋頭及隧道涵洞附近處均未擺
    設明顯警告設施，該肇事路段新舖路面未明顯擺設警告設施與本案肇事之發生有
    因果關係等情，亦同此見解，有各該鑑定報告書影本附原審卷（一一五至一一九
    頁）可按。
七、次查，上訴人中寮鄉公所、南投縣政府雖抗辯被害人林聰興熟悉該路段，其駕車
    未靠右及有相當速度及未注意車前狀況為肇事原因，臺灣南投地方法院檢察署檢
    察官不起訴處分書、臺灣高等法院臺中分院檢察署處分書均同此認定（原審卷一
    一一頁及本院卷七六、九三頁），可見車禍之發生非因道路、橋樑、標誌設置及
    管理之欠缺所致云云。但查被上訴人否認林聰興熟悉該路段，而系爭肇事路段道
    路及橋樑之公共設施之設置及管理有欠缺，且與本件事故之發生有因果關係，已
    如前述，則縱林聰興有上開肇事原因，亦屬應否減輕上訴人賠償責任之問題，尚
    不能執此即謂該道路橋樑公共、安全標誌之設置及管理無欠缺。又本件為獨立之
    民事訴訟，檢察官不起訴處分書之認定，依法本院亦不受其拘束。上訴人上開所
    辯，自無可採。
八、綜上，上訴人中寮鄉公所、南投縣政府對投二十二線、南龍六號橋之設置、管理
    有欠缺，致林鍾西、林聰興死亡，依前開規定，自應負國家賠償責任，查被上訴
    人丁○○主張為被害人兩人支出喪葬費共二十九萬零二百三十五元，業據其於原
    審提出之收據七紙為証（原審卷廿九、三十、三七、三八頁），然其中便餐二萬
    元，毛巾禮盒三、三六○元及毛巾三、七五○元部分，非屬殯葬之必要費用，應
    予刪除，其餘計二六三、一二五元核屬正當。次查林聰興所駕之雪龍汽車為一
    九八八年份，於肇事時依中古車行情，價值為十八萬元，有被上訴人提出之汽車
    新領牌照登記書、汽車過戶登記書、行車執照、汽車購買指南附原審卷（第三一
    至三四頁）可稽，因該車車禍後嚴重損壞，不能修復而遺置現場，事後為環保局
    清除。該車損害賠償請求權經被上訴人（甲○○除外）六人繼承後，經全體協議
    讓與被上訴人丁○○一人取得，有同意書可稽（該同意書雖載同意由丁○○一人
    繼承，但其真意應如上載），則丁○○依此關係，請求上訴人中寮鄉公所、南投
    縣政府賠償此部分小客車損害十八萬元，亦屬有據。以上二項合計，被上訴人丁
    ○○共得請求四四三、一二五元。另查被上訴人丁○○、戊○○、乙○○、己○
    ○、庚○○、辛○○係被害人林鐘西之子女，被上訴人甲○○係其配偶，有戶籍
    謄本可稽，彼等因林鐘西死亡而請求精神慰撫金各二十五萬元部分，本院斟酌兩
    造實際狀況，及被上訴人甲○○（退伍軍人，現做資源回收，月入約二萬元）、
    丁○○（國中老師，月入四萬元）、戊○○（在長庚高爾夫球場任球僮，月入約
    三萬元）、乙○○（中尉退伍軍人，在電子公司上班，月入約三萬元）、己○○
    （任廚師，月入約二萬五千元）、庚○○（電子公司上班，月入約二萬三千元）
    、辛○○（大學畢業，現於國中任幹事組長，月入約三萬五千元）等七人之經濟
    能力、身分、地位及所受痛苦程度，上訴人分別縣、鄉公法人，認被上訴人請求
    之金額於每人二十萬元為允當。
九、次按損害之發生或擴大，被害人與有過失者，法院得減輕賠償金額或免除之。民
    去第二百十七條定有明文。依前述上訴人管理及設置之道路、橋之公共設施之
    有所欠缺，然林聰興在未劃標線路段，未靠右行駛，未注意相當之速度，且未注
    意車前狀況，而致所駕車輛撞上路中央之橋頭，亦為肇事原因，其有過失，有同
    上南投縣車輛肇事委員會及臺灣省車輛行車事故覆議委員會覆議結果可參，因此
    ，本院審酌本件車禍各情，認被害人林聰興百分之五十之過失責任。爰依上開法
    條及責任比例，就前段所載金額減輕上訴人之賠償金額，亦即被上訴人丁○○部
    分為三二一、五六三元（六四三、一二五除以二，小數點以下四拾五入），其他
    被上訴人甲○○、戊○○、乙○○、己○○、庚○○、辛○○等六人每人各為十
    萬元。從而，被上訴人之請求，於該各範圍內及均自八十五年七月五日起加給法
    定遲延利息之請求，核屬正當，如中寮鄉公所、南投縣政府其中一人已履行給付
    ，另一上訴人則免其給付，原審判予准許，並依聲請酌定擔保金額宣告假執行，
    並無違誤。上訴論旨指摘此部分不當，為無理由，應予駁回上訴。被上訴人此部
    分擴張之訴，則為有理由。至於超過上開範圍部分，被上訴人之請求，即非正當
    ，原審判予准許，尚有未洽，上訴人此部分上訴，為有理由，應予廢棄改判如主
    文第二項所示。被上訴人擴張之訴超出上開部分，為無理由，應予駁回。
十、上訴人陳明如受不利判決，願供擔保聲請免為假執行，經核無不合，爰酌定相當
    擔保金額准許之。
十一、本件事證已臻明確，兩造其餘主張及攻擊防禦方法，就判決結果已不生影響，
      故不予一一論列，併此明。
據上論結：本件上訴及擴張之訴均為一部有理由，一部無理由，依民事訴訟法第四百
五十條、第四百四十九條第一項、第七十九條但書、第八十五條第一項前段、第四百
六十三條、第三百九十二條，判決如主文。
中      華      民      國    八十九    年      四      月    十一      日
~B1民事第五庭審判長法  官  陳滿賢
~B2                法  官  林松虎
~B3                法  官  許武
右為正本係照原本作成。
被上訴人得上訴。
如對本判決上訴，須收受於判決送達後二十日內向本院提出上訴書狀，其未表明上訴
理由者，應於提出上訴後二十日內向本院提出上訴理由書（須按他造人數附具繕本）
，並繳納送達用雙掛號郵票拾份（每份參拾肆元）。
上訴時應提出委任律師或具有律師資格之人之委任狀；委任有律師資格者，另應附具
律師及格證書及釋明委任人與受任人有民事訴訟法第四百六十六條之一第一項但書或
第二項（詳附註）所定關係之釋明文書影本。
~B                書記官  李妍嬅
中      華      民      國    八十九    年      四      月    十五      日
附註：民事訴訟法第四百六十六條之一（第一項、第二項）：對於第二審判決上訴，
上訴人應委任律師為訴訟代理人。但上訴人或其法定代理人具有律師資格者，不在此
限。
上訴人之配偶、三親等內之血親、二親等內之姻親，或上訴人為法人、中央或地方機
關時，其所屬專任人員具有律師資格並經法院認為適當者，亦得為第三審訴訟代理人
。
                                                                        Ｈ


司法院資訊處製作；財團法人民間司法改革基金會備份。
